【裁判字號】    98,家護再,2
【裁判日期】    980930
【裁判案由】    聲請再審
【裁判全文】
臺灣臺南地方法院民事裁定            98年度家護再字第2號
再審聲請人  甲○○
再審相對人  乙○○
上列當事人間請求通常保護令事件，再審聲請人對於中華民國98
年4月1日本院98年家護抗字第13號第二審確定裁定聲請再審，本
院裁定如下：
    主  文
再審之聲請駁回。
聲請程序費用新臺幣壹仟元由再審聲請人負擔。
    理  由
一、本件再審聲請意旨略以：
  (一)本院97年度家護字第649號裁定，之所以認定再審聲請人對
    再審相對人施暴，無非以證人即相對人之妹妹劉淑芬之供述
    ，以及再審相對人醫院之驗傷證明書為依據。惟查，再審相
    對人於民國97年10月12日案發當日下午4時在臺南縣警察局
    麻豆分局處理家庭暴力與兒少保護案件調查紀錄（通報）表
    「是否有其他證人」項中填載「無」（臺灣高等法院臺南分
    院檢察署處分書98年度上聲議字第503號，第3頁第4-6行）
    ，為其積極之意思表示，表達已相當明確。則證人劉淑芬於
    98年1月8日通常保護令訊問庭說：「再審聲請人舉起兩手握
    拳頭往前推，再審相對人用兩手握拳抵擋，發現再審相對人
    手紅腫的現象」，上開證詞顯難採信。參以證人劉淑芬於警
    及97年12月9日傷害偵查庭、98年1月15日傷害訊問庭偵訊時
    ，復從未提及再審聲請人以雙拳推打情事，且如其所述係抱
    小孩在再審聲請人後面，如何能看到再審聲請人正面出手情
    況（臺灣高等法院臺南分院檢察署處分書98年度上聲議字第
    503號，第3頁第1-3行），綜上所述，確信劉淑芬非證人，
    其證言為虛偽陳述，依民事訴訟法第496條第1項第10款，得
    聲請再審。
  (二)再審相對人及證人接受有高等教育，為智識成熟之成年人，
    對於日常生活事物之表達當無錯誤之可能，且該處為證人住
    所，證人對於現場環境理應相當熟稔，惟於臺灣臺南地方法
    院檢察署偵查中，再審相對人稱：「（當時你妹妹劉淑芬所
    在位置為何？）在我的左前方。」，而證人劉淑芬則證稱：
    「（問：當時你所在位置如何？）我站在再審聲請人正後方
    。」，果如再審相對人所言，證人有即時出手阻擋聲請人，
    則證人應位處再審聲請人與再審相對人之間左右任一側，為
    何二人所述證人身處位置竟有不同？則其證言是否可信，已
    非無疑。又新樓醫院97年10月12日出具之診斷證明書所載病
    名為「雙臂及腕磨損或擦傷」，惟若以手掌內側推打造成擦
    傷之可能性較低，因多數會形成挫傷，亦有該院98年2月27
    日新樓麻歷字第98077號函可稽。是前開診斷證明書雖能證
    明再審相對人斯時受有傷害，然無法僅據此一診斷證明書及
    前開證人有瑕疵之證言，即遽認此一傷害確由再審聲請人所
    造成。再審相對人雖另提出新樓醫院97年10月14日出具之另
    紙診斷證明書以實其說，惟此一診斷證明書出具時間已逾案
    發兩日，且所載病名為「雙臂及腕磨損或擦傷、雙臂挫傷」
    ，核與該院97年10月12日診斷證明書所載內容不同，是此一
    傷勢是否確係由再審聲請人所造成，自非無疑。又，果如告
    訴事實所言，再審聲請人立於再審相對人正前方雙手可及之
    處，徒手攤平未握拳，以手掌內側推再審相對人平舉於胸前
    之前臂及腕，依常人生活經驗實難想像再審相對人竟得因此
    受有前開傷害。佐以案發當日事後，再審相對人曾至派出所
    聲請民事通常保護令，惟該紙聲請狀第四點載明「被害人及
    其家庭成員是否遭受相對人暴力攻擊」乙項，相對人對於遭
    受何種暴力？並未勾選「普通傷害」，而勾選「其他」，並
    自行加註「言語暴力」，對於「是否受傷」乙項亦勾選「否
    」，有該紙民事通常保護令聲請狀影本在卷可稽。衡情，欲
    聲請保護令之人應會將所受侵害之情詳細填載，以求即時受
    有保護，再審聲請人若真於當日傷害相對人，則再審相對人
    於聲請該保護令時，豈有不就再審聲請人涉犯傷害之事實於
    該聲請狀詳加描述之理？關於再審聲請人被訴傷害乙節，業
    經臺南地方法院檢察署檢察官為不起訴處分在案，有不起訴
    處分書可稽。依民事訴訟法第496條第1項第13款，未經斟酌
    之證物，得聲請再審。
  (三)綜上所述，原裁定所憑之證言為虛偽陳述，為原裁定基礎之
    證物醫院驗傷證明書，無法證明確係由再審聲請人所造成（
    新樓醫院98年2月27日新樓麻歷字第98077號函1紙附卷可稽
    ），自有裁判不備理由，以及採證不適用法則之違背法令。
    敬請本院鑒核，廢棄原裁定，相對人之訴（聲請）駁回，以
    維權益。
二、按裁定已經確定，而有第496條第1項或第497條之情形者，
    得準用民事訴訟法第五編再審程序之規定，聲請再審，民事
    訴訟法第507條定有明文。又依民事訴訟法第500條規定，再
    審之訴，應於30日之不變期間內提起。前項期間，自判決確
    定時起算，判決於送達前確定者，自送達時起算；其再審之
    理由發生或知悉在後者，均自知悉時起算。本件再審聲請既
    準用上開條規定，自應於裁定確定後30日內提出聲請。查本
    件再審聲請人係對本院98年家護抗字第13號確定裁定聲請再
    審，而上開裁定經再審聲請人提出再抗告，亦經裁定駁回其
    再抗告，該裁定未經宣示，係於98年5月21日送達兩造，有
    送達證書附於前開保護令卷宗可稽，而於98年6月1日確定，
    再審聲請人於98年6月11日即具狀向本院提起再審之訴，並
    未逾30日之不變期間，自屬合法。
三、由再審聲請人前述聲請意旨，係指摘原確定裁定有「證人就
    為裁定基礎之證言為虛偽陳述」、「當事人發現未經斟酌之
    證物或得使用該證物」之再審事由，惟其所述是否可採，分
    述如下：
  (一)關於原確定裁定有無民事訴訟法第496條第1項第10款證人就
    為裁定基礎之證言為虛偽陳述部分：
  1.按民事訴訟法第496條第1項第10款所謂為判決基礎之證言、
    鑑定、通譯或有關事項為虛偽陳述者，需證人、鑑定人、通
    譯、當事人或法定代理人經具結在先，而為陳述在後。又前
    情形，以宣告有罪之判決或處罰鍰之裁定已確定，或因證據
    不足以外之理由，而不能為有罪之確定判決或罰鍰之確定裁
    定者為限，得提起再審之訴，同法條第2項亦有明文。
  2.查再審聲請人主張原確定裁定採用證人劉淑芬之證言，認定
    再審聲請人以舉起雙手握拳用力推再審相對人，再審相對人
    出手抵擋因而受傷，惟該證人就為裁定基礎之證言為虛偽陳
    述等語乙節，經核證人劉淑芬係再審相對人之胞妹，有民事
    訴訟法第307條第1項第1款得拒絕證言之事由，其不拒絕證
    言，法院依同法第314條第2項第1款之規定，並未令其具結
    ，此有本院97年度家護字第649號通常保護令案件98年1月8
    日訊問筆錄可稽（見該案卷第109頁），復無該證人偽證罪
    之刑事確定判決存在，此有本院職權調閱之臺灣高等法院被
    告前案紀錄表在卷可按，因之既無再審聲請人所述合於民事
    訴訟法第496條第1項第10款再審事由要件之情事，再審聲請
    人以此提起再審之聲請，於法不合。
  (二)關於原確定裁定有無民事訴訟法第496條第1項第13款當事人
    發現未經斟酌之證物或得使用該證物部分：
  1.按當事人發見未經斟酌之證物或得使用該證物者，得以再審
    之訴對於確定終局判決聲明不服，但以該項新證物如經斟酌
    可受較有利益之裁判者為限，民事訴訟法第496條第1項第13
    款定有明文。按所謂當事人發見未經斟酌之證物，係指在前
    訴訟程序事實審之言詞辯論終結前已存在之證物，因當事人
    不知有此，致未斟酌，現始知之者而言；或雖知有此而不能
    使用，現始得使用者而言。若在前訴訟程序事實審之言詞辯
    論終結前尚未存在之證物，本無所謂發見，自不得以之為再
    審理由。
  2.本件再審聲請人所主張未經斟酌之證物，係「證人劉淑芬證
    言前後矛盾，且與再審相對人所陳證人所在位置不同，且臺
    南縣警察局麻豆分局處理家庭暴力與兒少保護案件調查紀錄
    （通報）表『是否有其他證人』項中填載『無』，顯見證人
    劉淑芬證言為虛偽不實；又再審相對人提出之97年10月12日
    、97年10月14日診斷證明書，均不能證明係再審聲請人所造
    成；另再審相對人於民事通常保護令聲請狀第四點『被害人
    及其家庭成員是否遭受相對人暴力攻擊』，對於『遭受何種
    暴力』？並未勾選『普通傷害』，而勾選『其他』，並自行
    加註『言語暴力』，對於『是否受傷』勾選『否』；再審聲
    請人被訴傷害乙案，亦經不起訴處分在案，有不起訴處分書
    可稽」，如經斟酌即可受較有利益之裁判云云。然查，所謂
    未經斟酌之「證物」，係包括證物及與證書有相同效用之物
    件或勘驗物等項，並不包括證人在內，再審相對人之陳述與
    證人之證述，自與之不符。而本院家事法庭與臺灣臺南地方
    法院檢察署檢察官，個案事實之調查認定，互有其職掌，各
    司其責，且刑事案件對證據證明度之要求較高，與家庭暴力
    事件之優勢證據主義不同，法律見解亦本不受拘束，再審聲
    請人就同一事實刑事案件之偵查結果，自不拘束本院。且再
    審聲請人主張之臺南縣警察局麻豆分局處理家庭暴力與兒少
    保護案件調查紀錄（通報）表、診斷證明書、通常保護令聲
    請狀，早於前審提出且經審理程序，原確定裁定採認前開書
    證之真正，並已就通常保護令聲請狀、臺南縣警察局麻豆分
    局處理家庭暴力與兒少保護案件調查紀錄（通報）表勾選、
    記載之簡要或疏漏，不影響於事後或法院調查時再行舉證之
    效力等，如何證據取捨、認定事實，均詳加敘述說明，再審
    聲請人此乃關於原審認事用法不當之指摘，並非「前訴訟程
    序事實審之言詞辯論終結前已存在之證物，因當事人不知有
    此，致未經斟酌現始知之者」，當非民事訴訟法第496第1項
    第13款所規定之「當事人發見未經斟酌之證物或得使用該證
    物者」，再審聲請人自不得以之為提起再審之聲請之理由。
  (三)綜上所述，本院98年度家護抗字第13號確定民事裁定，並無
    再審聲請人所主張之民事訴訟法第507條準用同法第496條第
    1 項第10款、第13款之再審事由。從而，再審聲請人以上開
    事由提出再審之聲請，顯無再審理由，爰不經審理程序，逕
    以裁定駁回之。
四、本件事證已臻明確，再審聲請人其餘主張、陳述及所提之證
    據，經審酌與本院前揭判斷不生影響，毋庸再予審酌，併此
    敘明。
五、據上論結，本件再審之聲請為無理由，依民事訴訟法第507
    條、第502條第2項、第95條、第78條、第87條第1項，裁定
    如主文。
中    華    民    國    98    年    9     月    30    日
                   家事法庭    審判長法   官  李杭倫
                                     法   官  葉惠玲
                                     法   官  郭貞秀
以上正本係照原本作成。
如不服本裁定，應於裁定送達後10日內向本院提出抗告狀（附具
繕本），並應繳納抗告費新臺幣1,000元。
中    華    民    國    98    年    9    月     30    日
                                      書記官  鄭隆慶


司法院資訊處製作；財團法人民間司法改革基金會備份。
